【裁判字號】    94,上訴,1429
【裁判日期】    950214
【裁判案由】    偽造文書
【裁判全文】
臺灣高等法院刑事判決                94年度上訴字第1429號
上  訴  人
即自訴人    丁○○
自訴代理人  謝宜伶  律師
被      告  甲○○
上列自訴人因被告偽造文書案件，不服臺灣臺北地方法院94年度
自字第41號，中華民國94年4月7日第一審判決，提起上訴，本院
判決如下：
    主  文
上訴駁回。
    理  由
一、自訴意旨略以自訴人丁○○為盈碩國際股份有限公司（下稱
    盈碩公司）於民國88年3月間設立之發起人股東之一，持有
    盈碩公司壹仟股之股份，91年5月9日上午10時，案外人林茂
    盛、乙○○及洪肇隆等人為奪取盈碩公司之經營權，竟未通
    知自訴人及原有股東黃贊光、林榮濱等人，逕以盈碩公司原
    董事長林榮濱不克主持會議會由，推舉洪肇隆為主席，違法
    召開股東臨時會（實際並未召開），虛偽製作股東臨時會議
    事錄、董事會議事錄，改選林茂盛為盈碩公司董事長，並未
    經自訴人及原有股東黃贊光之同意，於股東名簿上將自訴人
    及黃贊光除名，改列林茂盛及乙○○為發起人股東，並委由
    高威會計師事務所於91年5月20日，持向經濟部中部辦公室
    辦理變更登記，致使該辦公室承辦公務員於91年5月24日登
    載於職務上所掌之簿冊公文書上，足以生損害於自訴人及主
    管機關對於公司管理監督之正確性。自訴人及黃贊光知悉上
    情後，於92年10月29日對林茂盛及乙○○提出偽造文書之刑
    事告訴，案經臺灣板橋地方法院檢察署檢察官93年度偵字第
    13973號偵查結果，以上開變更登記事宜，係由被告甲○○
    主導，與林茂盛及乙○○無關，乃為不起訴處分，足見被告
    涉有前揭犯行至為灼然。因認被告甲○○所為涉有刑法第21
    4條之使公務員登載不實文書罪行等。
二、上訴意旨略以本件之事實與案外人林榮濱所提告訴之犯行不
    同，雖有牽連關係，但地檢署及丙○署並未就甲○○如何將
    丁○○的持股1000股擅轉換為林茂盛名義？股東名簿由誰負
    責登載？何時繳納證券交易稅？若屬信託關係為何係由林茂
    盛以「買賣」原因繳納證券交易稅？則該部分之事實顯然不
    同；而本件原審聽信被告選任辯護人石宜琳律師片面之詞未
    依職權進行調查，自訴人自難甘服。茲臚列(1)甲○○之供詞
    「民國88年3月26日2千萬元資本係向其會計師借貸」，「於
    第三天即歸還會計師」；「盈碩國際股份有限公司之成立，
    發起人7名均為掛名股東，伊擁有百分百股權」等語，而違
    反公司法第9條之規定，民事庭均未依法調查，檢察官亦未
    依職權偵辦，竟一再誤認為林榮濱（含丁○○、黃贊光）之
    資金1千2百萬元與甲○○間為借貸關係，而非投資款？則乙○○為何於90年6月間繳納證券交易稅，偽稱取得股份之原
    因是「買賣」之法律關係，從而將丁○○持有股份1千股、
    黃贊光持有股份2千股移除，該偽造股東名簿違法行為取得
    股東資格，繼以不實文件於91年5月間向經濟部中部辦公室
    申請董事、監察人變更登記，自應依刑法第214條規定論處
    ，本件案外人林茂盛與乙○○於臺灣板橋地方法院檢察署檢
    察官93年偵字第13973號偵查供述係由被告甲○○主導，是
    由上訴人提起自訴。再盈碩公司若非上訴人所投資，在中興
    銀行新莊分行（#976-0）的個人支票豈有供給盈碩公司之必
    要？發起人黃贊光經營的讚暉公司在臺灣中小企銀劍潭分行
    （#466-1）之支票，亦不必供給盈碩公司使用。況被告僅係
    受託經營者，未出資分文，而林榮濱、丁○○、黃贊光為實
    際出資1千2百萬元者，若依被告甲○○的供述，投資款未經
    同意即可擅轉換為借貸關係，分配盈餘辯稱為清償借貸款項
    ，如此證實：盈碩公司在私帳獲利上億元，被告即說：盈碩
    國際公司是其獨資的，萬一盈碩公司經營虧損時，則將責任
    推給上訴人等人，可見被告心地之惡，令人髮指！依新證據
    顯示，甲○○於90年6月間以偽造文書的方式，以不實之事
    由「買賣」將黃贊光的持股2千股除名；又於91年3月間以同
    一方式將上訴人之持股1千股移除，致損害於上訴人及財政
    部台北市國稅局課稅資料之正確性。爰請本院依職權調閱上
    開期日「以乙○○及林茂盛之名義繳納證券交易稅之繳款書
    之證據」，由於被扣案之證據基於偵查不公開之規定無法取
    得原本，懇請本院分別向財政部台北市國稅局及財政部臺灣
    省北區國稅局調閱，足以證明被告再犯偽造文書之事證甚為
    明確。按不起訴處分已確定者，非有發現新事實或新證據，
    或有第420條第1項第1款、第2款、第4款或第5款所定得為再
    審原因之情形者，不得對於同一案件再行起訴，刑事訴訟法
    第260條定有明文。次按案件曾為不起訴處分或撤回起訴，
    而違背第260條之規定再行起訴者，應諭知不受理之判決，
    刑事訴訟法第303條第4款亦有明文規定。再按犯罪之被害人
    得為告訴，刑事訴訟法第232條固定有明文，惟所謂被害人
    係指因犯罪行為直接受害之人而言，至其他因犯罪間接或附
    帶受害之人，在民事上雖不失有請求賠償損害之權，但既非
    因犯罪直接受其損害，即不得認為該條之被害人，因而陳告
    他人之犯罪事實，請求究辦，亦祇可謂為告發，不得以告訴
    論；最高法院20年上字第55號判例意旨可資參照。又如係被
    害人，對於非告訴乃論之罪，均得告訴，或聲請再議；司法
    院院字第1324號解釋意旨可資參照。是如非因犯罪直接受害
    之人，即不得告訴，對於不起訴處分亦不得聲請再議，於法
    有據，固非無見。惟查：被告甲○○基於行使偽造文書之概
    括犯意，非但偽造股東名簿及以不實之買賣原因，於90年6
    月及91年3月間繳納證券交易稅，該繳款書屬於新事實及新
    證據，從而以不實文件向經濟部中部辦公室申辦變更登記，
    足生損害於公務人員所掌理之公文書之正確性及上訴人。然
    原審認本件核自訴所提出自訴事實，與案外人林榮濱指被告
    甲○○涉嫌以盜用印章等方法偽造為同一案件，殊有違誤。
    茲經上訴人所提供之新事實及新證據，益可足認被告甲○○
    以不實「買賣」原因繳納證券交易稅確為另一新事實及證據
    在先，偽造股東名簿在後，與案外人林榮濱提起之告訴事實
    顯然並未全然相同，足見原審認本件係就已駁回告訴確定之
    同一案件再行提出自訴，即有未合，自訴人不服原審判決而
    提起上訴，為有理由，請鈞院將原審判決撤銷並發回原審更
    為審理或逕為審理並依法為被告有罪之判決，被告涉犯刑法
    第二十條以偽造文書矇蔽公務員使其登載於職務上所掌公文
    書而行使，有刑法第五十五條之適用等。
三、按同一案件經檢察官依第二百二十八條規定開始偵查者，不
    得再行自訴。但告訴乃論之罪，經犯罪之直接被害人提起自
    訴者，不在此限；又不得提起自訴而提起者，應諭知不受理
    之判決，刑事訴訟法第三百二十三條第一項及第三百三十四
    條分別定有明文。查本件被告甲○○被訴上開偽造文書之犯
    罪事實，前經案外人林榮濱於民國九十一年十一月二十九日
    向臺灣板橋地方法院檢察官提出告訴，並經檢察官於九十三
    年七月三十一日終結偵查，以九十三年度偵字第三三二八號
    為不起訴處分，嗣經告訴人不服提起再議，再經臺灣高等法
    院檢察署於同年十二月十日以九十三年度上聲議字第三三五
    ○號駁回再議之聲請，案外人林榮濱聲請交付審判，亦經臺
    灣板橋地方法院於九三年三月二十二日以九十三年度聲判字
    第一一五號裁定駁回其聲請在案，此有刑事告訴狀、臺灣板
    橋地方法院檢察署檢察官不起訴處分書（原審誤載為臺灣臺
    北地方法院檢察署檢察官不起訴處分書，茲予更正）、臺灣
    高等法院檢察署處分書、臺灣板橋地方法院九三年度聲判字
    第一一五號裁定等在卷可憑。又觀之前揭自訴人提起之本件
    自訴內容與已確定不起訴之臺灣板橋地方法院檢察署檢察官
    九十三年度偵字第三三二八號不起訴處分書所載理由一之告
    訴意旨略以之（一）告訴人林榮濱自民國八十八年三月二十
    六日起擔任盈碩國際股份有限公司（以下簡稱盈碩公司）之
    董事長，自斯時起至九十一年三月二十五日止，授權被告甲○○綜理公司內部一切營業事物、決策之執行及對外代表公
    司，並授予使用告訴人之董事長印鑑章、公司之大小章，另
    有以公司及告訴人個人名義開立帳戶之權限；被告洪肇隆、
    何弋彬分別為盈碩公司之董事及財會處處長。被告三人為達
    掌控公司之目的，明知盈碩公司之股東黃贊光、丁○○並未
    同意轉讓其股份，竟基於偽造文書之犯意，於八十八年三月
    二十六日，在不詳地點，盜刻黃贊光、丁○○印章，偽造其
    簽名，將其二人之股份分別移轉予亦具有共同犯意聯絡之被
    告乙○○、林茂盛，足生損害於黃贊光、丁○○。（二）被
    告甲○○、洪肇隆、乙○○及林茂盛明知盈碩公司於九十一
    年五月九日並未召開股東會及董事會，竟承前開偽造文書犯
    意，偽造股東臨時會議記錄，內載由洪肇隆擔任主席、何弋
    彬擔任記錄，決議改選有共同犯意聯絡之被告林茂盛、洪肇
    隆、乙○○為董事，再共同偽造董事會議紀錄，並內載推選
    林茂盛為董事長，並持前開偽造之股東臨時會議記錄及董事
    會議紀錄等私文書，向經濟部申請變更盈碩公司之董事長、
    股東、股權事項，足以生損害於告訴人以及經濟部辦理公司
    變更登記之正確性等之內容為同一案件。自訴人對同一案件
    ，於檢察官開始偵查後之九十四年二月十六日再行提起本件
    自訴，依自訴狀所載事實觀之，所訴被告偽造文書犯行，非
    屬告訴乃論之罪，揆諸前揭法律之規定，自不得再行自訴，
    應為不受理之判決。原審就此駁回自訴人之自訴，揆諸前開
    法律之規定，於法尚無不合，是自訴人之上訴為無理由，應
    予駁回，本件此部分係原審諭知不受理之判決經自訴人上訴
    ，爰不經言詞辯論為之。
據上論斷，應依刑事訴訟法第368條、第372條判決如主文。
中    華    民    國    95    年    2    月    14    日
                  刑事第七庭  審判長法  官  陳正雄
                                    法  官  蔡光治
                                    法  官  許宗和
以上正本證明與原本無異。
自訴人如不服本判決，應於收受送達後十日內向本院提出上訴書
狀，其未敘述上訴之理由者並得於提起上訴後十日內向本院補提
理由書（均須按他造當事人之人數附繕本）。
                                    書記官  沈秀容
中    華    民    國    95    年    2     月    15    日


司法院資訊處製作；財團法人民間司法改革基金會備份。
